福建金門地方法院刑事判決　　　　　　　　95年度易字第35號
公　訴　人　福建金門地方法院檢察署檢察官
被　　　告　甲○○
上列被告因違反商標法案件，經檢察官提起公訴 （95年度偵緝
字第2號），本院判決如下：
    主  文
甲○○無罪。
    理  由
一、公訴意旨略以：被告甲○○明知823紀念酒外包裝紙盒、白
    長壽單包裝紙盒及白長壽條裝紙盒上之商標圖樣，分別為金
    門酒廠實業股份有限公司（下稱金酒公司）及臺灣菸酒股份
    有限公司（下稱臺灣菸酒公司）向經濟部中央標準局（現改
    制為經濟部智慧財產局）申請核准註冊，取得商標權，指定
    使用於菸、酒類之商品，現均仍在商標權期間內，未經商標
    權人之同意，不得於同一商品使用相同之註冊商標，竟與一
    真實姓名不詳之成年男子「江德旺」，共同基於仿冒商標之
    犯意聯絡，未經上開商標權人之同意，先於某時，在台灣某
    地，擅自委託某不知名廠商印製金酒公司已註冊之「823 紀
    念酒外包裝紙盒」及臺灣菸酒公司已註冊之「白長壽單包裝
    紙盒」、「白長壽條裝紙盒」後，由被告陸續於93年3月3日
    及同月5日，自台北交由不知情之「嘉揚快捷國際股份有限
    公司」將上開偽造商標之包裝盒空運至金門尚義機場，由不
    知情之許詩以前往提領後，欲載運至金城鎮水頭碼頭，伺機
    利用地下貨物中轉方式走私至大陸地區重新包裝製作私菸劣
    酒。嗣於同月6日晚上11時許，為警在金門縣金城鎮○○路
    「東門圓環」路段當場查獲。因認被告涉有商標法第81條第
    1 款之罪嫌等語，
二、按行為之處罰以行為時之法律有明文規定者為限，刑法第1
    條前段定有明文，此即學說上所稱之「罪刑法定原則」。由
    於刑罰係以國家強制力為後盾，以剝奪人民生命、自由及財
    產權利作為制裁手段，應以嚴格之標準要求其規範內容之明
    確性。況國家擁有立法權，對於刑罰規範內容有義務為明確
    規定，如因規定不明確，致刑罰之構成要件有二種以上解釋
    之可能，基於罪刑法定主義原則，不得將此不利益之結果歸
    於受規範的人民，而應做有利於人民之解釋。檢察官認被告
    所涉之商標法第81條第1款規定：未得商標權人同意，於同
    一商品，使用相同之註冊商標者，處3年以上有期徒刑、拘
    役或科或併科新台幣20萬元以下罰金；惟如僅查獲商品之外
    包裝，而未同時查獲商品時，是否符合上開刑罰條文之構成
    要件，本院認為應採否定說，理由析之如下：
    （一）商標法第6條雖規定本法所稱商標之使用，指為行銷
          之目的，將商標用於商品、服務或其有關之物件，或
          利用平面圖像、數位影音、電子媒體或其他媒介物足
          以使相關消費者認識其為商標；惟此係界定何謂商標
          之使用，非謂商品即可解釋等同於「商品之有關物件
          」，而進一步認定單純使用商標於「商品之有關物件
          」上即構成刑事責任。
    （二）查獲涉嫌違反商標法之可能情形有4：第一為於同一
          商品之上，例如鞋子、衣服、香菸上使用相同之註冊
          商標，此為最符合商標法第81條第1款之文義範圍。
          第二為商品與有關物件同時查獲，商品與有關物件上
          如鞋子、衣服的外包裝紙盒、香菸的紙盒包裝上均使
          用相同之註冊商標，此亦屬商標法第81條第1款之文
          義範圍。第三為商品與有關物件同時查獲，商品之上
          沒有相同註冊商標，但有關物件上如鞋子、衣服的外
          包裝紙盒、香菸的紙盒包裝上使用相同之註冊商標，
          此種情形足以辨識商品之來源，符合商標法第6條之
          所謂「商標之使用」，亦屬商標法第81條第1款之可
          得特定之文義範圍。第四種情形如同本案，僅查獲商
          品之有關物件（外包裝），並未查獲商品，不符合商
          標法第81條第1款之「同一商品」的要件，故如無商
          品，即無違反同條款之可能。
    （三）雖有認僅查獲商品之有關物件，但於有關物件上使用
          相同之註冊商標即符合商標法第6條使用之定義，故
          應為商標法第81條第1款構成要件所涵攝，惟立法者
          如有意處罰此種行為，其文字用語應為「於同一商品
          或服務或其有關物件，使用相同之註冊商標或團體商
          標者」，而非將有關物件排除於構成要件之外，造成
          法條有二種以上之可能解釋。刑罰法律如有二種以上
          之可能解釋，基於首開之說明，應做有利於人民之解
          釋，即應認僅查獲商品之有關物件與商標法第81條第
          1款之要件不符。
    （四）況商標法第82條及第83條均明定「前條（前二條之）
          商品」，而不及於包裝、容器、價目表或其他有關之
          物件，如立法者有意將單純於同一商品之有關物件使
          用相同註冊商標之行為加以刑事處罰，於商標法第82
          條及第83條應規定為「前條（前二條）商品或有關物
          件」，而非僅限於商品，據此亦足以認定商標法第81
          條第1款應不處罰僅單純查獲外包裝等有關物件之行
          為。
    （五）綜上所述，本案僅查獲商品之外包裝，並未查獲同一
          商品，非商標法第81條第1款所處罰之行為，被告自
          無違反商標法第81條第1款可言。
三、至於檢察官起訴之事實能否認定被告與「江德旺」共同犯刑
    法第253條之罪？按犯罪事實應依證據認定之，無證據不得
    認定犯罪事實；又不能證明被告犯罪者，應諭知無罪之判決
    ，刑事訴訟法第154條第2項、第301條第1項分別定有明文。
    次按刑事訴訟法第161條第1項規定：檢察官就被告犯罪事實
    ，應負舉證責任，並指出證明之方法。因此，檢察官對於起
    訴之犯罪事實，應負提出證據及說服之實質舉證責任，倘其
    所提出之證據，不足為被告有罪之積極證明，或其指出證明
    之方法，無從說服法院以形成被告有罪之心證，基於無罪推
    定之原則，自應為被告無罪判決之諭知；而認定犯罪事實所
    憑之證據，其為訴訟上之證明，須於通常一般之人均不致有
    所懷疑，而得確信其為真實之程度者，始得據為有罪之認定
    ，倘其證明尚未達到此一程度，而有合理之懷疑存在時，應
    為無罪之判決（最高法院76年台上字第4986號、92年台上字
    第128號判例意旨參照）。訊據被告堅決否認與「江德旺」
    共同於扣案之紙盒上偽造金酒公司與臺灣菸酒公司之商標，
    辯稱：伊僅介紹「江德旺」有關託運823紀念酒紙盒之管道
    ，沒有共同製作，也不知道有香菸的包裝盒；伊當時人在大
    陸，不可能委託製作等語。經查：證人吳嘉鍛於警詢及檢察
    官訊問均表示扣案之菸、酒紙盒係93年3月3日及3月5日各寄
    一批，寄貨人均為「江先生」，收件人則為洪成功等語，並
    有「嘉揚國際航運快捷通知單影本二紙附卷可證；而當時被
    告係因他案自92年5月27日起通緝、潛逃大陸地區，有通緝
    資料附卷可憑，證人乙○○於警詢及偵查中亦證稱被告係從
    大陸廈門地區打電話與其聯絡等語，衡諸常情，被告應不可
    能為寄送紙盒一事，偷渡返臺，前往臺北市辦理託運手續，
    故確有「江先生」其人，應堪認定。既有「江先生」其人存
    在，即不能排除被告所辯稱係單純協助「江先生」運送紙盒
    之可能性；從而檢察官認定被告與「江德旺」共同製造紙盒
    ，仍存在有合理懷疑，未達於通常一般之人均不致有所懷疑
    ，而得確信其為真實之程度，本院不得據為有罪之認定，應
    認其犯罪不能證明，依前開法條及判例意旨說明，應諭知被
    告無罪之判決。
四、綜上所述，本件僅查獲商品之外包裝，而未同時查獲高粱酒
    或香菸等商品，與商標法第81條第1款之構成要件尚有不符
    ；而檢察官所舉之證據復不能證明被告與「江先生」有共同
    偽造已登記之商標行為達於確信之程度，其犯罪不能證明，
    應為無罪之諭知。
據上論斷，應依刑事訴訟法第301條第1項，判決如主文。
中　　華　　民　　國　　96　　年　　1 　　月　　31　　日
　　　　　　　　　   刑事庭   審判長法　官　施慶鴻
                                    法  官  魏玉英
                                    法  官  盧軍傑
以上正本證明與原本無異。
如不服本判決，應於判決送達後10日內，向本院提出上訴狀。
    　　　　　　　　　　　　　　　　書記官　楊靜秋
中　　華　　民　　國　　96　　年　　1 　　月　　31　　日
